臺灣高等法院民事判決
108年度上易字第1143號
上  訴  人  陳坤    

訴訟代理人  吳展旭律師                          
            連星堯律師                          
被上訴人    楊玉鳳  
訴訟代理人  曾鈞玫律師                  
上列當事人間債務人異議之訴事件，上訴人對於中華民國108年8
月29日臺灣新竹地方法院107年度訴字第1036號第一審判決提起
上訴，本院於109年3月10日言詞辯論終結，判決如下：
    主      文
上訴駁回。
第二審訴訟費用由上訴人負擔。
    事實及理由
一、上訴人起訴主張：伊於民國(下同)92年9月將坐落新竹市○○
    段○000○000○0○000○0地號土地(下稱系爭土地)，為被上訴人
    設定普通抵押權(下稱系爭抵押權登記)，擔保伊於92年9月1
    2日向被上訴人借貸之新臺幣(下同)150萬元借款(下稱系爭
    消費借貸契約)。被上訴人以伊迄未清償債務為由，向臺灣
    新竹地方法院聲請拍賣系爭土地，經該院以107年度司拍字
    第133號准許後，由新竹地院民事執行處以107年度司執字第
    39059號執行在案(下稱系爭執行事件)。惟被上訴人於簽立
    借據前後未依約交付款項，更虛偽主張伊係幫訴外人許淑娟
    (下稱許淑娟)協調地下錢莊債務而借款150萬餘元。於新竹
    地方檢察署偵查時，稱以現金交付給伊，但於原審法院審理
    時，又稱許淑娟為伊之朋友，以伊之名義向其借款100萬元
    後又陸續交付20萬元、30萬元不等，伊才提供系爭土地做為
    擔保幫忙許淑娟清償債務等語，前後供述不符。系爭消費借
    貸契約存在於上訴人與被上訴人間，依民法第474條規定為
    要物契約，被上訴人既未依約將借款交付，兩造間借貸債權
    不存在，爰確認系爭消費借貸契約不存在，塗銷系爭抵押權
    登記。被上訴人與許淑娟間有契約關係或約定，皆與上訴人
    無關。另原審傳喚之證人丁鈺人於新竹地方法院93年訴103
    號刑事案件證稱與原審法院訊問時證稱亦有所牴觸。原審法
    院未審酌上開理由，逕為上訴人之敗訴判決，上訴人不服提
    起上訴，並聲明：㈠原審判決廢棄。㈡廢棄部分，請求判決確
    認系爭土地，於92年9月15日以新竹市地政事務所登記字第2
    58940號，權利人楊玉鳳，存續期間92年9月12日至93年9月1
    1日，清償日期：依照各個債務契約約定，擔保債權總金額
    新臺幣150萬元之普通抵押權登記暨所擔保之債權均不存在
    。被上訴人應將系爭抵押權登記塗銷。㈢系爭執行事件應予
    以撤銷。㈣第一、二審訴訟費用由被上訴人負擔。
二、被上訴人則以：上訴人於91年間偕同許淑娟向被上訴人表示
    願承擔許淑娟之債務，並簽立借據，於借據載明「本人於中
    華民國92年9月12日向楊玉鳳女士借薪台幣壹佰伍拾萬元正…
    本人保證93年9月12日還錢」等語，約定系爭消費借貸契約
    與系爭抵押權登記。伊認許淑娟與上訴人關係匪淺，上訴人
    既自願承諾擔保承擔許淑娟150萬元債務，簽立借據並以土
    地抵押，合情合理。且證人丁鈺人於原審亦證稱:許淑娟與
    上訴人為朋友關係，並親眼見聞被上訴人向其借款後交給許
    淑娟等語。按民法第300條與民法第474條第2項規定，系爭
    消費借貸契約成立，且上訴人未依約清償，故被上訴人向新
    竹地方法院聲請強制執行於法有據。並於本院答辯聲明：㈠
    上訴駁回。㈡第一、二審訴訟費用由上訴人負擔。
三、兩造不爭執事項：
(一)上訴人為新竹市○○段第000、000之0、000之0、000之0地 號
    土地(權利範圍為62分之25)之所有權人。
(二)上開地號土地於92年9月15日以新竹市地政事務所登記字第2
     58940號，設定普通抵押權與被上訴人，權利存續期間自92
    年9月12日至93年9月11日為止，擔保債權總金額共150萬元
    。而系爭第000之0地號土地係於107年3月15日自第000地號
    土地分割而來，亦為本件系爭抵押權登記效力所及。
(三)被上訴人前向臺灣新竹地方法院聲請拍賣系爭土地，經該院
    107年度司拍字第133號准許後，上訴人提起抗告，經新竹地
    方法院107年度抗字第81號裁定駁回確定後，經新竹地院民
    事執行處107年度司執字第39059號受理執行在案。
(四)上訴人依強制執行法第14條第2項規定提起本件債務人異議
    之訴訟，請求撤銷107年度司執字第39059號強制執行程序，
    並提供擔保26萬2,500元停止執行程序。
四、上訴人主張兩造間簽立借據，被上訴人未將款項交付，依民
    法第474條規定，系爭消費借貸契約不成立，故系爭抵押權
    登記即無擔保之債權，被上訴人應塗銷系爭抵押權登記，並
    依強制執行法規定應撤銷系爭執行事件等語。為被上訴人否
    認，辯稱上訴人係自願承擔訴外人許淑娟之債務，而簽訂系
    爭消費借貸契約與設定系爭抵押權登記，上訴人主張撤銷系
    爭執行事件並無理由等語置辯。是本件應審究為：㈠系爭抵
    押權登記及所擔保之債權是否存在？㈡上訴人訴請塗銷系爭
    抵押登記是否有據？㈢上訴人訴請撤銷新竹地方法院107年度
    司執字第39059號強制執行程序，是否有理由？
五、系爭抵押權登記及所擔保之債權存在:
(一)按民法第300條規定：「第三人與債權人訂立契約承擔債務
    人之債務者，其債務於契約成立時，移轉於該第三人」。又
    民法第474條第2項規定：「當事人之一方對他方負金錢或其
    他代替物之給付義務而約定以之作為消費借貸之標的者，亦
    成立消費借貸」。
(二)查系爭借據載明「本人於中華民國92年9月12日向楊玉鳳女
    士借新台幣壹佰伍拾萬元正，並以新竹市○○段○000○000○0○0
    00○0地號設定抵押為證，本人保證93年9月12日還錢」等語
    ，借據書立日期為92年9月12日，有系爭借據可參(見原審訴
    字卷第71頁)，而借據為上訴人所簽立，為其所不爭執。又
    系爭抵押權登記日期為92年9月15日，有土地登記第一類謄
    本在卷可查(見原審訴字卷第11至13頁)，登記日期在書立借
    據後3日。
(三)證人丁鈺人於原審審理時證稱：我是借錢給被上訴人，時間
    十幾年了，金額三十萬元，也從來沒有寫借據，就我了解，
    本來是許淑娟要借錢，但是我跟許淑娟不熟所以我不要借錢
    給許淑娟，後來被上訴人說他要做擔保，我才同意借給被上
    訴人。上訴人與許淑娟就像是夫妻檔一般，一起來找被上訴
    人借錢，但是借了幾次我不知道，被上訴人有跟我說有借錢
    給他們，我會罵被上訴人，我知道是上訴人作保，不然被上
    訴人不可能借錢給許淑娟，因為許淑娟沒有收入，我之前知
    道被上訴人已經借了將近150萬元給他們等語（見原審訴字
    卷第91頁）；而許淑娟於刑案偵查中證稱：我向被上訴人借
    了100 多萬元，約10年前，我記得還有請上訴人拿土地抵押
    給被上訴人，我當時向被上訴人借錢，上訴人並不知道，是
    後來才拜託上訴人拿土地出來抵押，上訴人並沒有向被上訴
    人借錢，借據應該是應被上訴人要求而寫的，借據是上訴人
    在我面前寫的，本件設定抵押權是我跟兩造一起去地政事務
    所辦理；因為我有欠地下錢莊錢，被上訴人在服務處當我的
    面，直接把錢交給地下錢莊的人，沒有交給上訴人，當時上
    訴人不在場，他也不知道，之後隔了一陣子才去設定抵押及
    寫借據等語【見臺灣新竹地方法院檢察署(即臺灣新竹地方
    檢察署）100年度他字第1777號卷第72至73頁】，證述內容
    互核相符，而可採信。就借款時間為10年前，金額為150萬
    元，借貸地點為服務處，對象為地下錢莊之人，借貸款項已
    由被上訴人清償完畢均證述明確，至於許淑娟開立之本票作
    為借款憑證有無，並不影響與被上訴人間借貸債務之存在，
    附此敘明。
(四)考諸借據及土地登記謄本，於書立借據後3日即去辦妥抵押
    權設定登記，並互核上開證人之證詞述可知，許淑娟前向被
    上訴人借款，嗣由上訴人承擔該債務，並由上訴人提供系爭
    土地為之設定系爭抵押權，以擔保系爭被上訴人之債權，足
    認上訴人是將承擔債務之150萬元作為消費借貸之標的，由
    上訴人以土地抵押及簽立借據解決許淑娟積欠之150萬元債
    務，系爭抵押權及其所擔保之債權自屬存在。是上訴人主張
    系爭抵押權登記及其所擔保之債權不存在，並無理由。
六、上訴人訴請塗銷系爭抵押登記尚屬無據:查上訴人既承擔債
    務，與系爭借據所載借貸存在於兩造之間相符，而系爭抵押
    權所擔保即由上訴人為債務人兼義務人，系爭抵押權登記及
    所擔保之債權既然存在，則上訴人訴請確認系爭土地，於92
    年9月15日以新竹市地政事務所登記字第258940號，權利人
    楊玉鳳，存續期間92年9月12日至93年9月11日，清償日期：
    依照各個債務契約約定，擔保債權總金額新臺幣150萬元之
    普通抵押權登記暨所擔保之債權均不存在，被上訴人應將系
    爭抵押權登記塗銷一節，尚屬無據。
七、上訴人訴請撤銷新竹地方法院107年度司執字第39059號強制
    執行程序為無理由:
(一)按執行名義無確定判決同一之效力者，於執行名義成立前，
    如有債權不成立或消滅或妨礙債權人請求之事由發生，債務
    人得於強制執行程序終結前提起異議之訴，固為強制執行法
    第14條第2 項所明文。然所謂債權不成立，係指當事人間之
    實體債權關係並未有效成立，例如債之關係為兩造通謀虛偽
    互相故意為非真意之表示；所謂消滅債權人請求之事由，係
    指足以使執行名義之請求權及執行力消滅之原因事實，例如
    清償、提存、抵銷、免除、混同、債權讓與、債務承擔、更
    改、消滅時效完成、解除條件成就、契約解除或撤銷、另訂
    和解契約，或其他類此之情形；所謂妨礙債權人請求之事由
    ，則係指使依執行名義所命之給付，罹於不能行使之障礙而
    言，例如債權人同意延期清償、債務人行使同時履行抗辯權
    等，亦包括執行名義所命給付有暫時不能行使，致發生妨礙
    債權人執行請求之事由在內（最高法院84年度台上字第1994
    號、94年度台上字第671 號判決意旨採相同見解）。
(二)上訴人固稱，縱認系爭借款債權存在，其借款返還請求權亦
    已罹於時效而消滅云云。惟依民法第125 條本文規定，請求
    權，因15年間不行使而消滅，又以抵押權擔保之債權，其請
    求權已因時效而消滅，如抵押權人於消滅時效完成後，5 年
    間不實行其抵押權者，其抵押權消滅，民法第880 條亦有明
    文規定。被上訴人既於借據所書立之還款期限93年9 月12日
    後之107 年7 月2 日聲請拍賣系爭土地，並於107 年11月28
    日對系爭土地聲請強制執行，即不生上訴人所稱已罹於消滅
    時效而有消滅債權人請求之事由存在，及得主張撤銷強制執
    行程序之問題；況系爭抵押權所擔保者係被上訴人對上訴人
    之債權，業如上述，並無任何債權不成立、消滅或妨害請求
    之事由，是上訴人以系爭抵押權及其所擔保之債權不存在，
    以及上開借款債權已罹於時效為由，請求撤銷上開強制執行
    程序，即屬無據。
八、綜上所述，上訴人請求確認系爭土地之普通抵押權及其所擔
    保之債權不存在，暨請求被上訴人塗銷系爭抵押權之登記，
    再據以請求撤銷系爭強制執行程序，均無理由，應予駁回。
    原審為上訴人敗訴之判決，並無不合。上訴論旨指摘原判決
    不當，求予廢棄改判，為無理由，應駁回其上訴。
九、本件事證已臻明確，兩造其餘之攻擊或防禦方法及所用之證
    據，經本院斟酌後，認為均不足以影響本判決之結果，爰不
    逐一論列，附此敘明。
十、據上論結，本件上訴為無理由，依民事訴訟法第449條第1項
    、第78條，判決如主文。
中　　華　　民　　國　　109 　年　　3 　　月　　31　　日
                  民事第十庭    
                      審判長法  官  黃嘉烈
                            法  官  高明德
                            法  官  陳筱蓉
正本係照原本作成。
不得上訴。
中　　華　　民　　國　　109 　年　　3 　　月　　31　　日
  　　　　　　　　　　　　　書記官  章大富